ACORDAO-COMPLETO-2371345

ACÓRDÃO 2232/2019 ATA 36/2019 - PLENÁRIO

VISTOS, relatados e discutidos estes autos de relatório de auditoria realizada no Departamento Nacional de Infraestrutura de Transportes (Dnit) , em serviços de manutenção de trechos rodoviários abrangidos pelo Programa Nacional de Segurança e Sinalização Rodoviária (BR-Legal) , 
ACORDAM os Ministros do Tribunal de Contas da União, reunidos em sessão do Plenário, ante as razões expostas pelo Relator, em:
9.1. considerar parcialmente cumprida a determinação insculpida no subitem 9.2 do Acórdão 2828/2016-TCU-Plenário;
9.2. com fulcro no art. 250, inciso II, do Regimento Interno do TCU, determinar ao Departamento Nacional de Infraestrutura de Transportes que prossiga com os processos de repactuação relativos aos contratos 474/2013, 935/2013, 6/2014, 33/2014, 132/2014, 133/2014, 301/2014, 503/2014 e 277/2015, assinados no âmbito do Programa BR-Legal, informando as providências adotadas no próximo processo de prestação de contas anual da entidade;
9.3. dar ciência desta deliberação à unidade jurisdicionada, ao responsável e à empresa interessada, destacando que o relatório e o voto que a fundamentam podem ser acessados por meio do endereço eletrônico www.tcu.gov.br/acordaos e que, caso tenham interesse, o Tribunal pode encaminhar-lhes cópia desses documentos;
9.4. arquivar o presente processo.

Auditoria realizada com o objetivo de verificar a execução das obras de manutenção de trechos rodoviários abrangidos pelo Programa Nacional de Segurança e Sinalização Rodoviária (BR-Legal), em fase de monitoramento de determinação.

Departamento Nacional de Infraestrutura de Transportes (Dnit).

3. Interessados/Responsáveis:
3.1. Interessados: Congresso Nacional (vinculador); Faixa Sinalização Viária Ltda. (74.315.607/0001-05)
3.2. Responsável: José da Silva Tiago (XXX.172.641-XX).

13.1. Ministros presentes: José Mucio Monteiro (Presidente), Benjamin Zymler (Relator), Augusto Nardes, Aroldo Cedraz e Ana Arraes.
13.2. Ministros-Substitutos convocados: Augusto Sherman Cavalcanti, Marcos Bemquerer Costa e André Luís de Carvalho.

BENJAMIN ZYMLER

Cuidam os autos de Relatório de Auditoria realizada nas obras de manutenção de trechos rodoviários abrangidos pelo Programa Nacional de Segurança e Sinalização Rodoviária (BR-Legal) , desenvolvido para melhorar a segurança das rodovias federais sob jurisdição do Dnit. 
2.	Foram fiscalizados trechos das rodovias BR-158, BR-272, BR-369, BR-373 e BR-487, no Estado do Paraná, totalizando 617,20 km de extensão, objeto do Contrato TT-133/2014, celebrado com a empresa Faixa Sinalização Viária Ltda.
3.	Nesta etapa processual, foi realizado o monitoramento do subitem 9.2 do Acórdão 2828/2016-TCU-Plenário, que determinou a reavaliação de "todos os contratos firmados no âmbito do Programa BR-Legal no sentido de identificar, e eventualmente suprimir, mediante formalização de termos aditivos, valores de serviços em trechos de rodovias federais não implantadas, em construção ou que não estejam sob a jurisdição do DNIT".
4.	Reproduzo a seguir excerto da instrução à peça 160, cujo encaminhamento contou com a concordância do corpo diretivo da SeinfraRodov:
 " (...) 
HISTÓRICO
Como dito, o trabalho fiscalizatório teve por escopo avaliar o contrato 133/2014, celebrado entre o DNIT/PR e a empresa Faixa Sinalização Viária Ltda., referente ao lote 70, total de 617,2km, parte do edital RDC 335/2013 (peça 21) .
O cerne dos autos gira em torno do fato de que o edital RDC 335/2013 incluiu trechos rodoviários no objeto da licitação que não estavam sob a jurisdição do DNIT, bem como trechos concedidos à iniciativa privada. Também foi observada a previsão no escopo dos serviços contratados de segmentos rodoviários ainda não pavimentados ou sequer implantados.
Assim, a equipe de auditoria concluiu haver indícios de "jogo de planilha", tendo em vista que a contratada apresentou proposta para executar os serviços em 617,2 km de rodovias, nos termos do edital, mas realizaria efetivamente serviços apenas em 474 km (76,8% do objeto licitado) , sem que houvesse a correspondente redução no valor total do ajuste (peça 69) .
Foi por tal razão que esta Corte, por meio do item 9.2 do Acórdão 2828/2016-TCU-Plenário, determinou a reavaliação de "todos os contratos firmados no âmbito do Programa BR-Legal no sentido de identificar, e eventualmente suprimir, mediante formalização de termos aditivos, valores de serviços em trechos de rodovias federais não implantadas, em construção ou que não estejam sob a jurisdição do DNIT" (posteriormente, a determinação foi reforçada pelos itens 9.2 e 9.3 do Acórdão 562/2017-TCU-Plenário) .
Ato contínuo, esta unidade técnica emitiu os ofícios de notificação 1.476/2016 e 467/2017 (peças 88 e 117) . Inicialmente, a autarquia ofereceu resposta por meio do ofício 12.040/2017-DG/DNIT (peças 124-156) . À época, a Coordenação-Geral de Operações Rodoviárias teceu considerações iniciais sobre as dificuldades e os esforços envidados para o atendimento da determinação (peça 127) , encaminhando cópia de uma planilha de readequação dos contratos e de alguns dos aditivos realizados (peças 128-156) .
A fim de atualizar as informações relativas ao processo, foi realizada diligência eletrônica junto à autarquia (peça 157) , que enviou sua resposta em 25/7/2019 (peças 158-159) .
EXAME TÉCNICO
As respostas enviadas pelo DNIT evidenciam o cumprimento da determinação insculpida no item 9.2 do Acórdão 2828/2016-TCU-Plenário.
De início, importante destacar o contido no despacho SEI/DNIT 0334443 (peça 127) , ipsis litteris:
12. Outro fator importante, é a transferência constante de trechos rodoviários para os Estados e o Distrito Federal. Ante o impasse acerca da responsabilidade do DNIT sob a malha rodoviária não podemos deixar de discorrer sobre as Medidas Provisórias nº 82/2002 e 708/2015 (revogadas) , esta posteriormente convertida na Lei 13.298, de 20/07/2016.
13. O artigo da citada lei autoriza a União a reincorporar os trechos transferidos pela MP nº 82/2002, que sejam passíveis de enquadramento em um dos requisitos do art. 16, da Lei 12.379/2011, in verbis:
Art. 1º A União reincorporará os trechos da malha rodoviária federal transferidos aos Estados e ao Distrito Federal por força da Medida Provisória nº 82, de 7 de dezembro de 2002, que sejam passíveis de enquadramento em um dos requisitos do art. 16 da Lei n o 12.379, de 6 de janeiro de 2011.
14. A fim de permitir as obras já contratadas, o caput do artigo 2º da Lei 13.298/2016 dispõe que as rodovias objeto da MP 82/2002, que constam de empreendimentos do Programa de Aceleração do Crescimento - PAC, poderão receber investimentos do DNIT até a conclusão do empreendimento.
Art. 2º As rodovias transferidas para os Estados e para o Distrito Federal em função da Medida Provisória nº 82, de 7 de dezembro de 2002, que constam de empreendimentos do Programa de Aceleração do Crescimento o PAC, cujos serviços abranjam projetos e obras desenvolvidos para implantação, duplicação de rodovias e execução de obras de arte especiais, poderão receber investimentos do Departamento Nacional de Infraestrutura de Transportes o DNIT até a conclusão da execução do empreendimento.
15. Assim, é importante salientar que embora a reincorporação tenha caráter irrevogável e irretratável, conforme art. 3º da Lei 13.298/2016, os trechos da malha rodoviária previstos para serem suprimidos dos contratos em decorrência da transferência aos Estados ou Distrito Federal, após análise técnica e devidos cálculos constatou-se que estes não poderiam ser retirados de determinado contrato simplesmente por que o próprio Estado não tem interesse em gerir determinado trecho, a exemplo o Estado do Paraná.
A exposição de motivos da MP 708/2015 narrou o histórico relacionado à transferência da malha rodoviária entre a União e os Estados. Conforme a referida exposição de motivos, o projeto de lei de conversão da MP 82/2002 foi vetado integralmente em 2003 por decisão do Presidente à época, de modo que surgiu um impasse sobre quem seria o responsável pela manutenção dos trechos rodoviários. Visando a promover a manutenção em tais trechos, foi aprovada a Lei 11.314/2006, que autorizou o DNIT a investir recursos federais até 31/12/2006, autorização que foi prorrogada sucessivas vezes, sendo a última estabelecida até 31/12/2015.
A mencionada exposição de motivos citou ainda uma série de fatores para a reincorporação pela União dos trechos de rodovias federais transferidos aos Estados, tais como a restrição orçamentária e financeira vivenciada por tais entes (situação que inviabilizava a destinação de verbas para a execução de obras de recuperação e manutenção de trechos rodoviários) e o interesse de que a posse e o domínio de alguns trechos retornassem para o âmbito federal a fim de viabilizar sua concessão.
Em tal contexto, a Lei 13.298/2016 (resultante da conversão da MP 708/2015) autorizou o DNIT a realizar investimentos e aplicar recursos na contratação de serviços de conservação, manutenção, recuperação, restauração, sinalização e supervisão nas rodovias objeto da MP 82/2002, a exemplo dos serviços atinentes ao Programa BR-Legal, por estarem sob a jurisdição do DNIT.
Por outro lado, alguns segmentos, extensões e/ou trechos rodoviários que foram objeto de estadualização ou de concessão não poderiam ser contemplados para receber tais serviços, tampouco os trechos de rodovias federais não implantadas ou em construção, de acordo com a análise realizada no voto condutor do Acórdão 2828/2016-TCU-Plenário.
Com isso em mente, a resposta final enviada pelo DNIT anexa uma planilha elaborada pela Coordenadoria de Engenharia de Trânsito (peça 159) que consolida as informações relativas aos 109 contratos assinados pela autarquia no âmbito do Programa BR-Legal.
Resumidamente, depreende-se que:
3.1. 15 contratos foram repactuados para suprimir valores de serviços em trechos de rodovias federais não implantadas, em construção ou que não estavam sob jurisdição do DNIT (estadualização ou concessão) . A quantia suprimida até o momento perfaz R$ 166.758.431,31, equivalente a 23,4% da soma dos valores iniciais dos referidos contratos (R$ 711.576.051,60) . Nesta situação encontra-se o contrato 133/2014, que originou o presente processo, do qual foram suprimidos R$ 9.845.424,14 (23,2% do valor inicial de R$ 42.300.000,00) . Entretanto, consta informação de que, dentre estes, há 3 contratos cujas repactuações ainda não teriam sido finalizadas (processos iniciados e em andamento) , quais sejam: 935/2013, 33/2014 e o próprio 133/2014.
3.2. 42 contratos foram repactuados para retirar segmentos em que não houveram serviços executados ou para readequação do cronograma físico-financeiro. A quantia suprimida até o momento perfaz R$ 291.975.353,17, equivalente a 17,9% da soma dos valores iniciais dos referidos contratos (R$ 1.630.361.848,00) . Entretanto, consta informação de que, dentre estes, há 6 contratos cujas repactuações ainda não teriam sido finalizadas, quais sejam: 474/2013, 6/2014, 132/2014, 301/2014, 503/2014 e 277/2015.
3.3. 49 contratos sem necessidade de realizar repactuação por não haver segmentos, extensões e/ou trechos rodoviários que se enquadrem no item 9.2 do Acórdão 2828/2016-TCU-Plenário (a soma dos valores iniciais perfaz R$ 1.535.385.615,15) .
3.4. 3 contratos foram rescindidos (a soma dos valores iniciais perfazia R$ 54.963.233,88) .
Assim, verifica-se que o DNIT realizou uma ampla revisão dos contratos atinentes ao Programa BR-Legal e que a determinação insculpida no item 9.2 do Acórdão 2828/2016-TCU-Plenário propiciou, até o momento, supressões no montante de R$ 458.733.784,48, razão pela qual a determinação pode ser considerada cumprida.
Em relação aos 9 contratos cujas repactuações ainda não foram finalizadas (quais sejam, 474/2013, 935/2013, 6/2014, 33/2014, 132/2014, 133/2014, 301/2014, 503/2014 e 277/2015) , considera-se suficiente recomendar à autarquia que continue envidando esforços para finalizar os correspondentes processos de repactuação, sendo que, a critério desta unidade técnica, poderá ser proposto o monitoramento do implemento da recomendação sugerida mediante autuação de processo específico, com fulcro no art. 250, inciso III, do RI/TCU, c/c arts. 6º e 8º, inciso II, da Resolução-TCU 265/2014, c/c art. 4º, inciso III, da Portaria-Segecex 27/2009.
CONCLUSÃO
Tratou-se, originalmente, de auditoria realizada no âmbito do Fiscobras/2016 com o objetivo de verificar a execução das obras de manutenção de trechos rodoviários abrangido pelo Programa BR-Legal no Paraná (parágrafos 1-2) .
Por meio do Acórdão 2828/2016-TCU-Plenário, o Tribunal determinou a reavaliação de "todos os contratos firmados no âmbito do Programa BR-Legal no sentido de identificar, e eventualmente suprimir, mediante formalização de termos aditivos, valores de serviços em trechos de rodovias federais não implantadas, em construção ou que não estejam sob a jurisdição do DNIT" (parágrafos 3-8) .
Atualizadas as informações relativas ao processo, observa-se que o DNIT cumpriu a determinação insculpida no item 9.2 do Acórdão 2828/2016-TCU-Plenário, a qual propiciou até o momento supressões no montante de R$ 458.733.784,48 em 57 dos 109 contratos assinados pela autarquia no âmbito do Programa BR-Legal (parágrafos 9-17) .
Em relação aos contratos cujas repactuações ainda não foram finalizadas, considera-se suficiente recomendar à autarquia que continue envidando esforços para finalizar os correspondentes processos de repactuação, podendo ser realizado seu monitoramento mediante autuação de processo específico (parágrafo 18) .
PROPOSTA DE ENCAMINHAMENTO
Ante o exposto, encaminham-se os autos à consideração superior propondo:
3.5. considerar cumprida a determinação insculpida no item 9.2 do Acórdão 2828/2016-TCU-Plenário;
3.6. com fulcro no art. 250, inciso III, do Regimento Interno do TCU, c/c art. 6º da Resolução-TCU 265/2014, recomendar ao Departamento Nacional de Infraestrutura de Transportes que continue envidando esforços para finalizar os processos de repactuação relativos aos contratos 474/2013, 935/2013, 6/2014, 33/2014, 132/2014, 133/2014, 301/2014, 503/2014 e 277/2015, assinados no âmbito do Programa BR-Legal;
3.7. determinar à unidade técnica que, oportunamente, avalie a necessidade de autuar processo específico para monitorar o implemento da recomendação, com base no art. 8º, inciso II, da Resolução-TCU 265/2014, c/c art. 4º, inciso III, da Portaria-Segecex 27/2009;
3.8. dar ciência do acórdão que vier a ser proferido à unidade jurisdicionada, ao responsável e à empresa interessada, destacando que o relatório e o voto que fundamentam a deliberação podem ser acessados por meio do endereço eletrônico www.tcu.gov.br/acordaos e que, caso tenham interesse, o Tribunal pode encaminhar-lhes cópia desses documentos;
3.9. com fundamento no art. 169, inciso III, do Regimento Interno do TCU, autorizar o arquivamento do presente processo, após a efetivação das competentes comunicações."
É o Relatório.

8.1. Diana Carolina Biseo Henriques (387770/OAB-SP), Gustavo Marinho de Carvalho (246.900/OAB/SP), e outros, representando Faixa Sinalização Viária Ltda. 
8.2. Paulo Aristóteles Amador de Souza, representando o Dnit.

Não atuou.

RELATÓRIO DE AUDITORIA. FISCOBRAS/2016. OBRAS DE MANUTENÇÃO DE TRECHOS RODOVIÁRIOS NO ÂMBITO DO PROGRAMA NACIONAL DE SEGURANÇA E SINALIZAÇÃO RODOVIÁRIA - BR-LEGAL. PREVISÃO DE TRECHOS RODOVIÁRIOS NO ESCOPO CONTRATUAL QUE NÃO SE ENCONTRAM SOB A JURISDIÇÃO DO DNIT. RISCOS DE DANO AO ERÁRIO. OITIVAS. REDUÇÃO DO VALOR DO CONTRATO. DETERMINAÇÃO PARA REPACTUAÇÃO DE OUTROS CONTRATOS DO PROGRAMA BR-LEGAL EM QUE FORAM VERIFICADAS OCORRÊNCIAS SEMELHANTES. MONITORAMENTO. DELIBERAÇÃO PARCIALMENTE CUMPRIDA. ARQUIVAMENTO. CONTINUIDADE DO MONITORAMENTO NAS PRÓXIMAS CONTAS ORDINÁRIAS DO DNIT.

RELATÓRIO DE AUDITORIA (RA)

Secretaria de Fiscalização de Infraestrutura Rodoviária e de Aviação Civil (SeinfraRodov).

Os autos tratam de Relatório de Auditoria realizada no Departamento Nacional de Infraestrutura de Transportes - Dnit, no âmbito do Fiscobras/2016, com o objetivo de verificar a execução das obras de manutenção de trechos rodoviários abrangidos pelo Programa Nacional de Segurança e Sinalização Rodoviária (BR-Legal) , desenvolvido para melhorar a segurança das rodovias federais sob jurisdição do Dnit.
2.	Foi auditado o Contrato TT-133/2014, celebrado entre o Dnit e a empresa Faixa Sinalização Viária Ltda., referente ao Lote 70 do Edital RDC 335/2013-00, que contempla trechos das rodovias BR-158, BR-272, BR-369, BR-373 e BR-487, no estado do Paraná, com 617,20 km de extensão total. O valor total do aludido ajuste, executado no regime de contratação integrada instituído pela Lei 12.462/2011, é de R$ 42.300.000,00, com data-base em maio/2012.
3.	O principal ponto tratado nos autos foi o fato de que o Edital RDC 335/2013-00 incluiu trechos rodoviários no objeto da licitação que não estavam sob a jurisdição do Dnit, e sim do DER-PR ou da Agesul/MS, bem como trechos concedidos à iniciativa privada. Também foi observada a previsão no escopo dos serviços contratados de segmentos rodoviários ainda não pavimentados ou sequer implantados. Assim, a contratada apresentou proposta para executar os serviços em 617,2 km de rodovias, nos termos do edital, mas realizaria efetivamente serviços apenas em 474 km, ou seja, em 76,79% do objeto licitado, sem que houvesse a correspondente redução no valor total do ajuste. 
4.	O presente feito já foi submetido à apreciação do Tribunal em três diferentes ocasiões, resultando nos Acórdãos 2.356/2016, 2.828/2016 e 562/2017, todos do Plenário.
5.	Na tramitação processual, observou-se que ocorrências semelhantes às verificadas no bojo do Contrato TT-133/2014 também existiram em vários outros trechos da malha rodoviária federal, com repercussão sistêmica em todo o Programa BR-Legal.
6.	Assim, além de determinar a correção da irregularidade observada no Contrato TT-133/2014, o subitem 9.2 do Acórdão 2828/2016-TCU-Plenário determinou ao Departamento Nacional de Infraestrutura Terrestre (Dnit) que reavaliasse, no prazo de 60 dias, todos os contratos firmados no âmbito do Programa BR-Legal no sentido de identificar, e eventualmente suprimir, mediante formalização de termos aditivos, valores de serviços em trechos de rodovias federais não implantadas, em construção ou que não estivessem sob a jurisdição do Dnit.
7.	Posteriormente, por meio do Acórdão 562/2017-TCU-Plenário, tendo em vista a celebração do 1º Termo Aditivo ao Contrato TT-133/2014 com a redução do valor estipulado, foi elidida a irregularidade apontada no referido ajuste. O mencionado decisum também prorrogou o prazo para cumprimento do subitem 9.2 do Acórdão 2828/2016-TCU-Plenário para mais 180 dias, atendendo solicitação do então Diretor Geral do Dnit.
8.	Nesta etapa processual, resta pendente apenas o monitoramento do subitem 9.2 do Acórdão 2828/2016-TCU-Plenário. Em apertada síntese, a SeinfraRodov constatou que o Dnit realizou ampla revisão dos contratos celebrados no âmbito do Programa BR-Legal e, até o momento, efetuou supressões no montante de R$ 458.733.784,48 em 57 dos 109 contratos assinados pela autarquia para consecução do Programa BR-Legal. Essa espantosa cifra, decorre da conjunção das seguintes medidas:
a) Um total de 15 contratos foram repactuados para suprimir valores de serviços em trechos de rodovias federais não implantadas, em construção ou que não estavam sob jurisdição do Dnit (estadualização ou concessão) . A quantia suprimida até o momento perfaz R$ 166.758.431,31, equivalente a 23,4% da soma dos valores iniciais dos referidos contratos (R$ 711.576.051,60) . 
b) Outros 42 contratos foram repactuados para retirar segmentos em que não houveram serviços executados ou para readequação do cronograma físico-financeiro. A quantia suprimida até o momento perfaz R$ 291.975.353,17, equivalente a 17,9% da soma dos valores iniciais dos referidos contratos (R$ 1.630.361.848,00) .
c) Finalmente, mais três contratos foram rescindidos, cuja soma dos valores iniciais resulta em R$ 54.963.233,88.
9.	Insta salientar que as repactuações ainda não foram concluídas em outras nove avenças (Contratos 474/2013, 935/2013, 6/2014, 33/2014, 132/2014, 133/2014, 301/2014, 503/2014 e 277/2015) . No restante dos demais 49 contratos, não houve necessidade de realizar repactuação, na medida em que não abrangiam segmentos rodoviários que se enquadrassem na situação objeto do subitem 9.2 do acórdão monitorado.
10.	Diante do exposto, em essência, estou de acordo com a proposta da unidade técnica de arquivar o presente feito. Faço apenas dois ajustes pontuais no encaminhamento, julgando mais adequado considerar parcialmente cumprida a determinação monitorada, haja vista a necessidade de ainda realizar os ajustes nos valores acordados dos nove contratos supracitados.
11.	Também considero que, em vez de recomendar ao Dnit o prosseguimento das repactuações dos nove contratos - como sugerido pela unidade técnica -, esta Corte de Contas deva determinar tal providência, solicitando que as medidas tomadas sejam informadas no relatório de gestão das próximas contas anuais da autarquia.
12.	Por fim, não poderia deixar de parabenizar as unidades técnicas envolvidas nesta fiscalização, SeinfraRodov, a então Secex-PR e a Coinfra, em virtude do expressivo benefício obtido nesta ação de controle, fato que demonstra a efetividade do Fiscobras na prevenção do desperdício de recursos públicos e a sua importância para a sociedade brasileira.
	Ante todo o exposto, voto por que seja adotada a deliberação que ora submeto a este Colegiado. 
TCU, Sala das Sessões Ministro Luciano Brandão Alves de Souza, em 18 de setembro de 2019.
BENJAMIN ZYMLER 
Relator